臺灣桃園地方法院民事判決
110年度重訴字第18號
原      告  葉敏慧
訴訟代理人  彭火炎律師
被      告  葉佳兆
兼  訴  訟
代  理  人  葉佳宏
被      告  梁婉淳
兼  訴  訟
代  理  人  葉智敏
被      告  葉日雯
訴訟代理人  葉晉亨
被      告  葉明理
            葉美齡
            葉圓榮
            楊雯松
            湛玉清
            梁化文（即梁葉貞榮之承受訴訟人）


            梁化武（即梁葉貞榮之承受訴訟人）

            梁化才（即梁葉貞榮之承受訴訟人）

上列當事人間請求分割共有物事件，本院於民國111年1月24日言
詞辯論終結，判決如下：
    主  文
被告梁化文、梁化武、梁化才應就被繼承人梁葉貞榮所有如附表
一所示土地（權利範圍：均為公同共有3722/13400）辦理繼承登
記。
被告湛玉清應就被繼承人葉芳榮所有如附表一所示土地（權利範
圍：均為公同共有3722/13400）辦理繼承登記。
兩造共有坐落如附表一所示土地應合併分割，分割方法如附圖一
及附表二所示。
訴訟費用由兩造按附表一「訴訟費用之負擔」欄所示之比例負擔
。
    事實及理由
壹、程序方面
一、按當事人死亡者，訴訟程序在有繼承人、遺產管理人或其他
    依法令應續行訴訟之人承受其訴訟以前當然停止；第168條
    至第172條及前條所定之承受訴訟人，於得為承受時，應即
    為承受之聲明。他造當事人，亦得聲明承受訴訟，民事訴訟
    法第168條、第175條定有明文。本件被告梁葉貞榮業於訴訟
    進行中之民國110年7月18日死亡，並經原告具狀聲明其全體
    繼承人即被告梁化文、梁化武、梁化才承受訴訟（見本院卷
    第268至270頁），有梁葉貞榮繼承系統表、其繼承人之戶籍
    謄本在卷可憑（見本院卷第272至278頁），揆諸上揭法律規
    定，自應准許。
二、次按訴狀送達後，原告不得將原訴變更或追加他訴。但請求
    之基礎事實同一者，不在此限，民事訴訟法第255條第1項但
    書第2款定有明文。經查，本件原告於起訴狀繕本送達被告
    後，於110年9月2日以民事檢呈梁葉貞榮繼承資料及聲明承
    受訴訟狀追加聲明：被告梁化文、梁化武、梁化才應就被繼
    承人梁葉貞榮所有如附表一所示土地（權利範圍均為公同共
    有3722/13400）辦理繼承登記（見本院卷第269頁）。核原
    告所為上開訴之追加，其請求之基礎事實同一，揆諸上揭法
    律規定，亦應准許。
三、本件被告梁婉淳、葉明理、葉美齡、葉圓榮、湛玉清、梁化
    文、梁化武、梁化才經合法通知，均無正當理由，其中被告
    梁婉淳、葉明理未於最後言詞辯論期日到場，被告葉美齡、
    葉圓榮、湛玉清、梁化文、梁化武、梁化才則未於言詞辯論
    期日到場，核均無民事訴訟法第386條所列各款情形，此部
    分爰依原告聲請，由其一造辯論而為判決。
貳、實體方面　　
一、原告主張：兩造為如附表一所示相鄰之2筆土地（下稱系爭
    土地，各筆土地則僅以地號稱之）之共有人，所有權應有部
    分比例如附表一所示，其中被告湛玉清尚未就其繼承自訴外
    人葉芳榮之部分為繼承登記；被告梁化文、梁化武、梁化才
    則尚未就其等繼承自訴外人梁葉貞榮之部分為繼承登記。又
    兩造就系爭土地並無不分割之協議，系爭土地亦無因物之使
    用目的而有不能分割之情形，兩造就分割方式又未能達成協
    議，系爭土地復無不得合併分割之法令規定。此外，農業發
    展條例第16條規定於89年1月4日修正施行前，系爭土地即可
    分割，嗣後雖有其中一共有人移轉應有部分予被告楊雯松之
    情事，惟全部共有人人數仍未逾農業發展條例第16條規定修
    正施行前之共有人人數，自不受上開規定中不得分割面積之
    限制。準上，伊得基於系爭土地應有部分過半數共有人之同
    意，請求判決將系爭土地合併分割，且分割方法應以如桃園
    市平鎮地政事務所（下稱平鎮地政）收件日期文號110年4月
    13日平地測法字第7500號、複丈日期110年4月15日之複丈成
    果圖即附圖一及附表二所示為當。為此，爰依民法共有物分
    割之規定，提起本件訴訟等語。並為訴之聲明：如主文所示
    。
二、被告葉日雯、葉明理以：系爭土地之合併分割方案應以如平
    鎮地政收件日期文號110年7月14日平地測法字第13200號、
    複丈日期110年7月22日之複丈成果圖即附圖二及附表三所示
    ，較為適當等語，資為抗辯。
三、被告葉美齡則以：911地號、914地號2筆土地價值不同，應
    分別分割等語置辯。
四、被告葉佳兆、葉佳宏、梁婉淳、葉智敏、楊雯松則陳述以：
    同意原告方案等語。
五、被告葉圓榮、湛玉清、梁化文、梁化武、梁化才未於言詞辯
    論期日到場，亦未提出書狀作何聲明或陳述。
六、經查，原告所主張兩造為系爭土地之共有人，所有權應有部
    分各如附表一所示。兩造就系爭土地並無不分割之協議，系
    爭土地亦無因物之使用目的而有不能分割之情形，兩造就分
    割方式又未能達成協議，且系爭土地均為特定農業區內之農
    牧用地，無依法不得合併分割之情形，亦無耕地分割之限制
    ，復已經應有部分過半數共有人同意為合併分割等事實，業
    據提出系爭土地登記謄本及地籍異動索引、土地合併分割同
    意書、系爭土地空照圖附卷可稽（見本院109年度壢司調字
    第386號卷第38、39、67至86頁，下稱壢司調字卷），且為
    被告葉日雯、葉明理、葉美齡、葉佳兆、葉佳宏、梁婉淳、
    葉智敏、楊雯松所不爭執。被告葉圓榮、湛玉清、梁化文、
    梁化武、梁化才則未於言詞辯論期日到場爭執，亦未提出書
    狀作何聲明或陳述以供本院斟酌，則本院依上開調查證據之
    結果，認原告所主張之前述事實，已堪信為真實。
七、按各共有人，得隨時請求分割共有物，但因物之使用目的不
    能分割或契約訂有不分割之期限者，不在此限；共有人部分
    相同之相鄰數不動產，各該不動產均具應有部分之共有人，
    經各不動產應有部分過半數共有人之同意，得適用前項規定
    ，請求合併分割，民法第823條第1項、第824條第6項本文定
    有明文。本件原告請求合併分割系爭土地之部分，經核與上
    揭法律規定之要件，既無不符，自應准許。
八、次按因繼承、強制執行、徵收、法院之判決或其他非因法律
    行為，於登記前已取得不動產物權者，應經登記，始得處分
    其物權，民法第759條定有明文。而分割共有物乃係直接對
    共有物之權利有所變動，性質上屬處分行為，故共有不動產
    之共有人中有已死亡者，依民法第759條規定，其繼承人自
    非先經登記，不得訴請分割共有物（最高法院68年度第13次
    民事庭庭推總會決議〔二〕可供參考）。然在該繼承人為被告
    之情形，為求訴訟經濟，原告可就請求繼承登記及分割共有
    物之訴合併提起，即以一訴請求該死亡之共有人之繼承人辦
    理繼承登記，並請求該繼承人於辦理繼承登記後，與原告及
    其餘共有人分割共有之不動產（最高法院70年度第2次民事
    庭會議決定〔二〕、最高法院69年台上字第1012號、第1134號
    民事判例意旨可供參考）。查系爭土地現登記之共有人葉芳
    榮、梁葉貞榮均已死亡，有系爭土地登記謄本之記載可按（
    見壢司調字卷第67至77頁），則原告於本件分割共有物之訴
    併同請求葉芳榮之繼承人即被告湛玉清與梁葉貞榮之繼承人
    即被告梁化文、梁化武、梁化才應分別就其等繼承之系爭土
    地部分，辦理繼承登記，依上揭法律規定及說明，自亦有據
    。
九、再按分割之方法不能協議決定，或於協議決定後因消滅時效
    完成經共有人拒絕履行者，法院得因任何共有人之請求，命
    為下列之分配：以原物分配於各共有人，民法第824條第2項
    第1款前段定有明文。且按共有人因共有物分割之方法不能
    協議決定，而提起請求分割共有物之訴，應由法院依民法第
    824條命為適當之分配，不受任何共有人主張之拘束（最高
    法院49年台上字第2569號民事判例意旨可供參考）。經查：
　㈠原告之分割方法為如附圖一及附表二所示，且主張此係參照
    兩造對系爭土地約定利用之現狀而定，並提出系爭土地空照
    圖、914地號土地上建物稅籍資料及照片、系爭土地耕作分
    管現狀照片在卷可參（見壢司調字卷第39至41頁，本院卷第
    203至209頁）。且被告葉日雯亦於本院110年3月18日履勘現
    場時到場陳稱：「（原告）方案中（我們分得之部分）本來
    就是我們使用部分，可以進出道路就沒意見。」等語（見本
    院卷第104頁），其餘被告就原告之分割方法係參照兩造原
    本分管使用之現狀為之此節，亦均未為反對之表示，堪以認
    定為真實。再依系爭土地空照圖、附圖一、系爭土地連接之
    道路照片而觀（見壢司調字卷第39頁、本院卷第201、211頁
    ），原告主張之方案中各共有人分得之部分即編號A至H土地
    ，均與系爭土地東側之桃園市平鎮區平東路2段90巷道路相
    連，且得再經由平東路2段以至外界；另附圖一914地號土地
    上編號H之部分，其上現有建物為被告葉智敏所有，是由其
    分得該部分之土地，可免其建物須受拆除之不利益等事實，
    業經本院職權履勘現場及囑託平鎮地政測量人員測量無誤，
    有勘驗筆錄及如附圖一之複丈成果圖附卷足憑（見本院卷第
    103至109、179頁）。本院據此審酌依原告主張之分割方法
    ，既有上開道路作為兩造所分得土地之對外通路所用，且兩
    造分得之土地部分形狀又均完整，復符合兩造對土地之利用
    現狀，足以日後地盡其利，充足將來經濟發展，而可達公平
    之旨，堪認適當可採。
　㈡被告葉日雯、葉明理固主張本件分割方法應如附圖二及附表
    三所示為當。惟本院審酌系爭土地雖係合併分割，然亦應儘
    量顧及兩造對於系爭土地原有之利用狀態及登記情形，以減
    少兩造因分割而受不利益之可能。而較諸原告所主張之分割
    方法，被告葉日雯、葉明理主張之方案，僅被告楊雯松分得
    之部分位置不同，其餘共有人之分得土地位置固無何差異。
    然被告楊雯松僅係911地號土地之共有人，是其所分得之部
    分，自仍以在911地號土地內為宜。此外被告楊雯松亦已陳
    稱其贊成原告方案，反對被告葉日雯、葉明理方案等語（見
    本院卷第222頁）。是本院衡諸兩造全部利害關係，認被告
    葉日雯、葉明理上開分割方法，並不可採。
　㈢被告葉美齡雖主張911、914地號土地應分別分割等語，並提
    出分割草圖供參（見本院卷第95頁）。惟911、914地號土地
    均有應有部分過半數共有人同意分割，符合合併分割之要件
    ，已如前述。本院再參諸依系爭土地登記謄本所示（見壢司
    調字卷第67、72頁），911地號土地之公告現值為新臺幣（
    下同）5,600元/平方公尺，914地號土地之公告現值則為5,7
    59元/平方公尺，兩者相差甚微。另審酌兩造對系爭土地之
    現有利用狀況，若將上開2筆土地分別分割，勢將造成各共
    有人分得土地較為零碎，影響各共有人對土地之利用。況依
    被告葉美齡所提分割草圖，其與其餘公同共有人欲分得之己
    部分，與系爭土地東側道路相鄰之長度較長，亦將壓縮其餘
    共有人分得土地面路之寬度，甚而可能造成部分共有人分得
    之土地成為袋地之危險，故被告葉美齡所主張之分割方法，
    尚有未當，自亦無可採。
十、從而，本件原告依民法分割共有物之規定，請求將系爭土地
    之原物合併分割，為有理由，應予准許。且本院審酌前述各
    情事，認系爭土地合併分割之方法為如附圖一及附表二所示
    ，始較適當。又分割共有物之方法，本應由法院斟酌何種方
    式較能增進共有物之經濟效益，並兼顧兩造之利益，以決定
    適當之分割方法，不因何造起訴而有不同，故原告請求分割
    系爭土地雖有理由，惟關於此部分訴訟費用之負擔，仍應以
    共有人全體各按其應有部分比例負擔，方屬事理之平，爰諭
    知如主文第4項所示。
十一、本件事證已臻明確，兩造其餘攻擊或防禦方法及提出之證
      據，經本院斟酌後，認為均不足以影響本判決之結果，自
      無再逐一詳予論駁之必要，併此敘明。
十二、訴訟費用負擔之依據：民事訴訟法第78條、第80條之1。
中    華    民    國    111   年     3    月     2    日
                  民事第二庭    法　官　張震武
以上正本係照原本作成。
如對本判決上訴，須於判決送達後 20 日內向本院提出上訴狀。
如委任律師提起上訴者，應一併繳納上訴審裁判費。　　　　　
中　　華　　民　　國　　111 　年　　3 　　月　　3 　　日
                                書記官  陳𥴡濤
附表一：
地段：桃園市平鎮區吉安段      編號  共有人 合併前所有權應有部分比例 （面積：平方公尺）   訴訟費用之負擔   911地號 面積3239.67 914地號 面積9814.96  1 葉敏慧 3493/40200 4726/40200 11/100 2　 葉佳兆 3226/13400 3226/13400 241/1000 3　 葉佳宏 1556/13400 1726/13400 1/8 4　 梁婉淳 3493/40200 4726/40200 11/100 5　 葉智敏 3493/40200 4726/40200 11/100 6　 楊雯松 1403/13400 0 13/500 7 葉日雯、葉明理、葉美齡、葉圓榮、湛玉清、梁化文、梁化武、梁化才 公同共有 3722/13400 公同共有 3722/13400 連帶負擔 139/500 
附表二：
編號 共有人姓名 共有人分得附圖一各編號所示之部分          編號A 編號B 編號C 編號D 編號E 編號F 編號G 編號H 1 葉敏慧       1/1  2 葉佳兆    1/1     3 葉佳宏     1/1    4 梁婉淳      1/1   5 葉智敏        1/1 6 楊雯松 1/1        7 葉日雯、葉明理、葉美齡、葉圓榮、湛玉清、梁化文、梁化武、梁化才  1/1 1/1      
附表三：
編號 共有人姓名 共有人分得附圖二各編號所示之部分          編號A1、A2 編號B 編號C 編號D 編號E 編號F 編號G 編號H 1 葉敏慧       1/1  2 葉佳兆    1/1     3 葉佳宏     1/1    4 梁婉淳      1/1   5 葉智敏        1/1 6 楊雯松 1/1        7 葉日雯、葉明理、葉美齡、葉圓榮、湛玉清、梁化文、梁化武、梁化才  1/1 1/1